臺灣臺南地方法院民事判決
110年度簡上字第174號
上  訴  人  台新國際商業銀行股份有限公司

法定代理人  尚瑞強  
訴訟代理人  陳瑋杰  
            蘇炳璁  
            謝智翔  
參  加  人  新光行銷股份有限公司

法定代理人  李明新  
訴訟代理人  鄭穎聰  
            黃義中  
            吳慶展  
被 上 訴人  潘國瑛  
            潘國琇  

上列當事人間請求撤銷遺產分割登記事件，上訴人對於本院新市
簡易庭民國110年8月12日所為第一審判決（110年度新簡字第200
號）提起上訴，本院於民國111年6月21日言詞辯論終結，判決如
下：
    主  文
一、原判決廢棄。
二、被上訴人間就被繼承人潘王金枝所遺如附表所示之遺產，於
    民國108年8月30日所為之遺產分割協議之債權行為，及於民
    國108年9月2日所為分割繼承登記之物權行為，均應予撤銷
    。
三、被上訴人潘國琇應將前項不動產於民國108年9月2日以分割
    繼承為原因所為之所有權移轉登記予以塗銷。
四、第一、二審訴訟費用新臺幣3,875元由被上訴人連帶負擔。
    事實及理由
壹、程序方面：
一、按訴狀送達後，原告不得將原訴變更或追加他訴，但請求之
    基礎事實同一者，不在此限；訴之變更或追加，非經他造同
    意，不得為之。但第255條第1項第2款至第6款情形，不在此
    限；簡易程序之上訴程序準用民事訴訟法第3編第1章通常訴
    訟程序之第二審程序規定，民事訴訟法第255條第1項但書第
    2款、第446條第1項、第436條之1分別定有明文。上訴人於
    原審時係請求：㈠被上訴人間就被繼承人潘王金枝所遺臺南
    市○○區○○段000○號建物、權利範圍全部，於民國108年8月24
    日所為之遺產分割協議之債權行為，及於108年9月2日所為
    分割繼承登記之物權行為，均應予撤銷。㈡被上訴人潘國琇
    應將前項不動產於108年9月2日以分割繼承為原因所為之所
    有權移轉登記予以塗銷。嗣於本院審理中依潘王金枝經財政
    部南區國稅局佳里稽徵所核定之遺產稅免稅證明書上載遺產
    內容，及臺南市佳里地政事務所函文檢附之被上訴人遺產分
    割協議書日期，變更為：㈠被上訴人間就被繼承人潘王金枝
    所遺如附表所示之遺產，於108年8月30日所為之遺產分割協
    議之債權行為，及於108年9月2日所為分割繼承登記之物權
    行為，均應予撤銷。㈡潘國琇應將前項不動產於108年9月2日
    以分割繼承為原因所為之所有權移轉登記予以塗銷。經核上
    訴人上開所為，請求之基礎事實同一，揆諸前揭規定，應予
    准許，合先敘明。
二、被上訴人經合法通知，均無正當理由未於言詞辯論期日到場
    ，且核無民事訴訟法第386條所列各款情形，爰依上訴人之
    聲請，由其一造辯論而為判決。　　　　
貳、實體方面：
一、上訴人主張：　　
　㈠被上訴人潘國瑛向上訴人申辦信用卡使用，自93年4月間起即
    未依約繳款，迄至110年3月31日止，已積欠上訴人新臺幣（
    下同）146,183元及利息未清償。
　㈡潘國瑛之母潘王金枝於108年8月24日死亡，繼承人為長女潘
    國瑛、次女潘國琇，均未辦理拋棄繼承。潘王金枝遺有如附
    表所示之遺產（下稱系爭遺產），應由被上訴人共同繼承。
    詎潘國瑛為規避清償積欠上訴人之債務，竟於108年8月30日
    與潘國琇簽立「繼承分割協議書」，協議將系爭遺產無償分
    割予潘國琇單獨所有（下稱系爭分割協議），並持之向地政
    機關辦理系爭遺產分割繼承登記完畢。是潘國瑛上開無償行
    為，顯然有害及上訴人債權，上訴人自得依民法第244條第1
    項、第4項規定，聲請法院撤銷被上訴人所為系爭分割協議
    之債權行為，及潘國琇於108年9月2日就系爭遺產所為分割
    繼承登記之物權行為；並請求潘國琇應將系爭遺產於108年9
    月2日所為之分割繼承登記予以塗銷。原判決逕以上訴人未
    將潘王金枝所遺全部遺產作為撤銷標的為由，判決駁回上訴
    人之請求，而未令上訴人補正，容有未洽等語。並聲明：如
    主文所示。
二、被上訴人均未於言詞辯論期日到場，亦未提出書狀作何聲明
    及陳述。
三、參加人則以：潘國瑛積欠參加人81,815元，及其中78,037元
    自93年1月15日起至清償日止，按週年利率百分之19.71計算
    之利息，及按前開利息百分之10計算之違約金未清償，因潘
    國瑛無財產可供執行，已由本院發給106年度司執字第80818
    號債權憑證。上訴人向被上訴人提起本件撤銷遺產分割登記
    訴訟，上訴人之勝敗，將影響參加人得否請求潘國瑛就繼承
    所得之財產清償對參加人之債務，是參加人就本件訴訟具有
    法律上之利害關係，為輔助上訴人而聲明參加本件訴訟等語
    。
四、得心證之理由：
　㈠按債務人所為之無償行為，有害及債權者，債權人得聲請法
    院撤銷之；債權人依第一項規定聲請法院撤銷時，得並聲請
    命受益人或轉得人回復原狀，民法第244條第1項、第4項本
    文分別定有明文。又繼承權之拋棄，係指繼承人於法定期間
    否認繼承對其發生效力之意思表示，即消滅繼承效力之單獨
    行為。而拋棄因繼承所取得之財產，係於繼承開始後，未於
    法定期間拋棄繼承權，嗣就其已繼承取得之財產予以拋棄，
    與拋棄繼承權之性質迥然有別。又繼承權之拋棄，固不許債
    權人依民法第244條第1項規定撤銷之。惟如拋棄因繼承所取
    得之財產，而將繼承所得財產之公同共有權，與他繼承人為
    不利於己之分割協議，倘因而害及債權者，債權人自得依民
    法第244條第1項行使撤銷權（最高法院106年度台上字第165
    0號判決意旨參照）。
　㈡經查，上訴人主張潘國瑛積欠上訴人債務，潘國瑛之母潘王
    金枝於108年8月24日死亡，遺有系爭遺產，繼承人為被上訴
    人，均未辦理拋棄繼承，潘國瑛明知尚積欠上訴人債務，而
    與潘國琇達成系爭分割協議，將系爭遺產全部分歸潘國琇單
    獨取得，並於108年9月2日辦理系爭遺產之分割繼承登記完
    畢等情，業據提出信用卡帳務資料、潘王金枝除戶謄本、被
    上訴人戶籍謄本、建物登記第一類謄本暨異動索引、家事繼
    承事件公告查詢結果、本院93年度促字第21號支付命令等件
    為證（調字卷第27至29、35、39至47頁，原審卷第75至77頁
    ），並有財政部南區國稅局佳里稽徵所110年5月25日南區國
    稅佳里營所字第1102602512號函檢附潘王金枝遺產稅核定通
    知書，臺南市佳里地政事務所110年5月25日所登記字第1100
    048773號函檢附系爭遺產辦理分割繼承登記申請案件資料（
    含登記申請書、遺產分割協議書、潘王金枝繼承系統表、除
    戶謄本、全體繼承人戶籍謄本、印鑑證明、潘王金枝遺產稅
    免稅證明書、所有權狀），及本院民事紀錄科查詢表等資料
    在卷可參（原審卷第37至61頁，本院卷第119頁）。經本院
    調查上開證據之結果，核與上訴人所述相符，堪信上訴人上
    開主張為真實。
　㈢本院審酌上訴人為潘國瑛之債權人，潘國瑛於潘王金枝死亡
    、繼承開始後，既未辦理拋棄繼承，依法即與其他繼承人共
    同繼承而取得遺產並公同共有，該公同共有權即失其人格法
    益性質，轉換為財產上之權利；然潘國瑛卻與潘國琇協議將
    系爭遺產分歸由潘國琇一人單獨取得，並將系爭遺產辦理分
    割繼承登記完畢，性質上即為公同共有人間就公同共有物所
    為之處分行為，其等將系爭遺產協議分歸潘國琇取得，對未
    分割取得遺產之潘國瑛而言，形式上應係無償行為。又潘國
    瑛積欠上訴人債務無法清償，足認潘國瑛已無資力清償債務
    ，而潘國瑛繼承取得公同共有之系爭遺產，本應作為其對債
    權人總擔保之一部，被上訴人間所為之系爭分割協議，無非
    係潘國瑛將已繼承取得對系爭遺產之公同共有權利，無償讓
    與潘國琇所有，使其名下用以擔保受償之積極財產減少，足
    以影響潘國瑛清償全體債權人之能力，自屬有害及潘國瑛之
    債權人利益之行為無疑。從而，上訴人主張潘國瑛所為上開
    無償行為，顯然有害及其債權，其得依民法第244條第1項及
    第4項前段規定，訴請撤銷被上訴人於108年8月30日所為遺
    產分割協議之債權行為，及潘國琇於108年9月2日就系爭遺
    產所為分割繼承登記之物權行為，並請求潘國琇塗銷該分割
    繼承登記，核屬有據，應予准許。爰廢棄原判決，判決如主
    文第2、3項所示。
五、本件訴訟費用為上訴人支出之第一審裁判費1,550元、第二
    審裁判費2,325元，依法應由敗訴之被上訴人連帶負擔，爰
    依民事訴訟法第87條第1項規定，確定被上訴人應連帶負擔
    之訴訟費用額如主文第4項所示。　　
六、訴訟費用負擔之依據：民事訴訟法第78條、第85條第2項。
中　　華　　民　　國　　111 　年　　6 　　月　　30　　日
                    民事第四庭  審判長法  官  張家瑛
　　　　　　　　　　                  法  官  施介元
　　　　　　　　　　                  法  官  陳䊹伊
以上正本係照原本作成。
本判決不得上訴。
中　　華　　民　　國　　111 　年　　6 　　月　　30　　日
                                      書記官  王美韻

附表：被繼承人潘王金枝之遺產
編號 種類 不動產標示 權利範圍 1 土地 臺南市○○區○○段000000地號 2分之1 2 建物 臺南市○○區○○段000○號 （門牌號碼臺南市○○區○○里○○000號） 2分之1